---
title: "mpdw bismillah"
author: "Butsainah Taqiah"
date: "2023-09-18"
output: html_document
---

#Pemanggilan Packages
```{r}
library(dLagM)
library(dynlm)
library(MLmetrics)
library(lmtest)
library(readxl)
library(rio)
```

# Input data

```{r}
data <- import("https://raw.githubusercontent.com/Taqiiiii/mpdw1/main/pertemuan%203%20mpdw/data%20taqi.csv")
str(data)
data
```
# Pembagian data latih dan data uji
```{r}
train <- data3[1:80,]
test <- data3[81:100,]

#data time series
data.ts <- ts(data)
train.ts <- ts(train)
test.ts <- ts(test)
```

# 1. Model Koyck
```{r}
model.koyck <- koyckDlm(x = train$low, y = train$high, intercept = TRUE)
summary(model.koyck)
AIC(model.koyck)
BIC(model.koyck)
```
Dari hasil tersebut, didapat bahwa , peubah $x_t$ dan $y_{t-1}$ memiliki nilai $P-Value<0.05$. Hal ini menunjukkan bahwa peubah $x_t$ dan $y_{t-1}$ berpengaruh signifikan terhadap $y_t$. Adapun model keseluruhannya adalah sebagai berikut 
$$\hat{Y_t}= 0.51982+0.40373X_t+ 0.57965Y_{t-1}$$ \

### Peramalan dan akurasi model koyck
```{r}
# peramalan 20 periode kedepan
frc.koyck <- forecast(model = model.koyck, x=test$low, h=20)
frc.koyck
#akurasi data test
mape.koyck <- MAPE(frc.koyck$forecasts, test$high)
mape.koyck
#akurasi data training
GoF(model.koyck)
```
Berdasarkan akurasi di atas, terlihat bahwa nilai MAPE keduanya tidak jauh berbeda. Artinya, model regresi dengan distribusi lag ini
tidak `overfitted` atau `underfitted`

# 2. Model Distributed Lag
## dengan lag=3

```{r}
model.dl <- dlm(x = train$low, y = train$high, q=3)
summary(model.dl)
AIC(model.dl)
BIC(model.dl)
```

Dari hasil diatas, didapat bahwa $P-value$ dari intercept, $x_{t}$, $x_{t-1}<0.05$. Hal ini menunjukkan bahwa intercept, $x_{t}$ dan
$x_{t-1}$ berpengaruh signifikan terhadap $y_t$.Sedangkan $x_{t-2}$, $x_{t-3}$ tidak berpengaruh signifikan. Adapun model
keseluruhan yang terbentuk adalah sebagai berikut

$$\hat{Y_t}=1.262581+ 0.545160X_t+0.348459X_{t-1}-0.005245X_{t-2}+0.062238X_{t-3}$$ 

### Peramalan dan akurasi model Distributed Lag (lag=3)

```{r}
# peramalan 20 periode kedepan
frc.dl <- forecast(model = model.dl, x=test$low, h=20)
frc.dl
#akurasi data test
mape.dl <- MAPE(frc.dl$forecasts, test$high)
mape.dl
#akurasi data training
GoF(model.dl)
```
Berdasarkan akurasi di atas, terlihat bahwa nilai MAPE keduanya tidak jauh berbeda. Artinya, model regresi dengan distribusi lag ini
tidak `overfitted` atau `underfitted`

### dengan lag Optimmum

```{r}
finiteDLMauto(formula =high ~ low,
              data = data.frame(train), q.min = 1, q.max = 6,
              model.type = "dlm", error.type = "AIC", trace = FALSE)
```

Berdasarkan output tersebut, lag optimum didapatkan ketika lag=2.lalu slanjutnya dilakukan pemodelan untuk lag=2 

### Dengan lag optimum (lag=2)
```{r}
model.dl.opt <- dlm(x = train$low, y = train$high, q=2)
summary(model.dl.opt)
AIC(model.dl.opt)
BIC(model.dl.opt)
```
Dari hasil diatas, didapat bahwa $P-value$ dari intercept, $x_{t}$ dan $x_{t-1}<0.05$. Hal ini menunjukkan bahwa intercept, $x_{t}$ dan $x_{t-1}$ berpengaruh signifikan terhadap $y_t$. Adapun model keseluruhan yang terbentuk adalah sebagai berikut 

$$\hat{Y_t}=1.38845+ 0.56408X_t+ 0.31581X_{t-1} + 0.06402X_{t-2}$$ 

### Peramalan dan akurasi model Distributed Lag optimum (lag=2)
```{r}
# peramalan 20 periode kedepan
frc.dl.opt <- forecast(model = model.dl.opt, x=test$low, h=20)
frc.dl.opt
#akurasi data test
mape.dl.opt <- MAPE(frc.dl.opt$forecasts, test$high)
mape.dl.opt
#akurasi data training
GoF(model.dl.opt)
```
Berdasarkan akurasi di atas, terlihat bahwa nilai MAPE keduanya tidak jauh berbeda. Artinya, model regresi dengan distribusi lag ini
tidak `overfitted` atau `underfitted`. Model tersebut merupakan model yang sangat baik dengan nilai MAPE yang
kurang dari 10%.

# 3. Model Autoregressive

## Dengan lag p=1 dan q=1

```{r}
model.ardl <- ardlDlm(x = train$low, y = train$high, p = 1 , q = 1)
summary(model.ardl)
AIC(model.ardl)
BIC(model.ardl)
```

Hasil di atas menunjukkan bahwa peubah  $x_{t}, y_{t-1}$,hasil uji t menunjukkan nilai-p pada peubah $<0.05$ Hal ini menunjukkan
bahwa peubah $x_{t}, y_{t-1}$ berpengaruh signifikan terhadap $y_t$, sementara $intercept, x_{t-1}$ tidak berpengaruh signifikan terhadap $y_t$.Adapun model keseluruhannya adalah sebagai berikut:

$$\hat{Y}=0.50330+ 0.54510X_t+0.03477X_{t-1}+0.40434Y_{t-1}$$ 

### Peramalan dan akurasi model Autoregressive dengan lag (p=1 dan q=1)

```{r}
# peramalan 20 periode kedepan
frc.ardl <- forecast(model = model.ardl, x=test$low, h=20)
frc.ardl
#akurasi data test
mape.ardl <- MAPE(frc.ardl$forecasts, test$high)
mape.ardl
#akurasi data training
GoF(model.ardl)
```

Berdasarkan akurasi di atas, terlihat bahwa nilai MAPE keduanya tidak jauh berbeda. Artinya, model regresi dengan distribusi lag ini tidak `overfitted` atau `underfitted`

### Autoregressive dengan lag optimum

```{r}
#penentuan lag optimum
model.ardl.opt <- ardlBoundOrders(data = data.frame(data), ic = "AIC", formula = high ~ low )
min_p=c()
for(i in 1:6){
  min_p[i]=min(model.ardl.opt$Stat.table[[i]])
}
q_opt=which(min_p==min(min_p, na.rm = TRUE))
p_opt=which(model.ardl.opt$Stat.table[[q_opt]] == 
              min(model.ardl.opt$Stat.table[[q_opt]], na.rm = TRUE))
data.frame("q_optimum" = q_opt, "p_optimum" = p_opt, 
           "AIC"=model.ardl.opt$min.Stat)
```

Dari tabel di atas, dapat terlihat bahwa nilai AIC terendah didapat ketika $p=1$ dan $q=1$, yaitu sebesar `-141.5513`. Artinya, model
autoregressive optimum didapat ketika $p=1$ dan $q=1$. Selanjutnya dapat dilakukan pemodelan dengan nilai $p$ dan $q$ optimum.

### Dengan lag optimum (p=1 dan q=1)

```{r}
model.ardl.opt1 <- ardlDlm(x = train$low, y = train$high, p = 1 , q = 1)
summary(model.ardl.opt1)
AIC(model.ardl.opt1)
BIC(model.ardl.opt1)
```

Hasil di atas menunjukkan bahwa peubah $x_{t} dan y_{t-1}$, hasil uji t menunjukkannilai-p pada peubah $<0.05$ Hal ini menunjukkan bahwa peubah$x_{t} dan y_{t-1}$ berpengaruh signifikan terhadap $y_t$, sementara $intercept dan x_{t-1}$ tidak berpengaruh signifikan
terhadap $y_t$. Adapun model keseluruhannya adalah sebagai berikut:

$$\hat{Y}=0.50330+ 0.54510X_t+0.03477X_{t-1}+ 0.40434 Y_{t-1}$$ 

### Peramalan dan akurasi model Autoregressive dengan lag optimum (p=1 dan q=1)

```{r}
# peramalan 20 periode kedepan
frc.ardl.opt <- forecast(model = model.ardl.opt1, x=test$low, h=20)
frc.ardl.opt
#akurasi data test
mape.ardl.opt <- MAPE(frc.ardl.opt$forecasts, test$high)
mape.ardl.opt
#akurasi data training
GoF(model.ardl.opt1)
```

Berdasarkan akurasi di atas, terlihat bahwa nilai MAPE keduanya tidak jauh berbeda. Artinya, model regresi dengan distribusi lag ini tidak `overfitted` atau `underfitted` 

# Pemodelan DLM & ARDL dengan Library `dynlm`

```{r}
#sama dengan model dlm lag=3
cons_lm1 <- dynlm(high ~low+L(low)+L(low,2)+L(low,3),data = train.ts)
summary(cons_lm1)
#sama dengan dlm lag optimum (lag=2)
cons_lm2 <- dynlm(high ~ low+L(low)+L(low,2),data = train.ts)
summary(cons_lm2)
#sama dengan model ardl p=1 q=1
cons_lm3 <- dynlm(high ~ low+L(low)+L(high),data = train.ts)
summary(cons_lm3)
```

### SSE

```{r}
deviance(cons_lm1)
deviance(cons_lm2)
deviance(cons_lm3)
```

### Autokorelasi menggunakan durbin watson test

```{r}
dwtest(cons_lm1)
dwtest(cons_lm2)
dwtest(cons_lm3)
```

#### Heterogenitas

```{r}
bptest(cons_lm1)
bptest(cons_lm2)
bptest(cons_lm3)
```

#### Kenormalan

```{r}
shapiro.test(residuals(cons_lm1))
shapiro.test(residuals(cons_lm2))
shapiro.test(residuals(cons_lm3))
```

## Perbandingan Model

```{r}
akurasi <- matrix(c(mape.koyck, mape.dl, mape.dl.opt, mape.ardl, mape.ardl.opt))
row.names(akurasi)<- c("Koyck","DLM 1","DLM optimum","Autoregressive p=1,q=1", "Autoregressive optimum (p=1,q=1)")
colnames(akurasi) <- c("MAPE")
akurasi
```

Berdasarkan nilai MAPE, model paling optimum didapat pada Model dlm
lag=1 karena memiliki nilai MAPE yang terkecil.

# Plot perbandingan model
```{r}
par(mfrow=c(1,1))
plot(test$low, test$high, type="b", col="black")
points(test$low, frc.koyck$forecasts,col="red")
lines(test$low, frc.koyck$forecasts,col="red")
points(test$low, frc.dl$forecasts,col="blue")
lines(test$low, frc.dl$forecasts,col="blue")
points(test$low, frc.dl.opt$forecasts,col="orange")
lines(test$low, frc.dl.opt$forecasts,col="orange")
points(test$low, frc.ardl$forecasts,col="green")
lines(test$low, frc.ardl$forecasts,col="green")
points(test$low, frc.ardl.opt$forecasts,col="yellow")
lines(test$low, frc.ardl.opt$forecasts,col="yellow")
legend("topleft",c("aktual", "Koyck","DLM 1","DLM optimum","Autoregressive p=1,q=1", "Autoregressive optimum (p=2,q=2)"), lty=1, col=c("black","red","blue","orange","green","yellow"), cex=0.5)
```
Berdasarkan plot tersebut, terlihat bahwa plot yang paling mendekati data aktualnya adalah Model dlm dengan lag=1, sehingga dapat disimpulkan model terbaik dalam hal ini adalah model regresi dlm dengan lag=1