---
title: "MPDW 67"
author: "Butsainah Taqiah"
date: "2023-10-16"
output: html_document
---
```{r}
### Library

library("forecast")
library("graphics")
library("TTR")
library("TSA")
library(dplyr)
library(forecast)
library(lmtest) 
library(orcutt) 
library(HoRM) 
library(corrplot)
library(dLagM)
library(dynlm)
library(MLmetrics)
library(ggplot2)
library(tsibble)
library(tseries)
library(MASS)
library(aTSA)
```

# Input Data

```{r}
Data <- rio::import("https://raw.githubusercontent.com/Taqiiiii/mpdw1/main/pertemuan%2067/data%20suhu%20fix.csv")
Data
```

### Mengubah Data: Data Deret Waktu (Time Series)

```{r}
Data.ts <- ts(Data$suhu)
Data.ts
```

### Membagi Data: Data Latih (80%) dan Data Uji (20%), kemudian dijadikan Time Series

```{r}
dt.latih <- Data[1:80,2]
dt.latih
dt.uji <- Data[81:100,2]
dt.uji

dt.latih.ts <- ts(dt.latih, frequency = 12)
dt.latih.ts
dt.uji.ts <- ts(dt.uji, frequency = 12)
dt.uji.ts
```

# Eksplorasi Data

```{r}
# Semua Data
ts.plot(Data.ts, col = "blue", main = "Plot Semua Data", type = "o", xlab = "Time", ylab = "Data")
points(Data.ts)

# Data Latih
ts.plot(dt.latih.ts, col = "orange", main = "Plot Data Latih", type = "o", xlab = "Time", ylab = "Data")
points(dt.latih.ts)

# Data Uji
ts.plot(dt.uji.ts, col = "green", main = "Plot Data Uji", type = "o", xlab = "Time", ylab = "Data")
points(dt.uji.ts)
```
# Cek Kestasioneran Data

### Plot ACF

```{r}
acf(dt.latih.ts, main = "ACF", lag.max = 20)
```

**Interpretasi:**
Berdasarkan plot ACF, dapat dilihat bahwa plot ACF pada data tersebut cenderung *tails off* dan tidak membentuk gelombang sinus, menandakan bahwa data tersebut tidak stasioner dalam rataan

### Uji ADF

```{r}
tseries::adf.test(dt.latih.ts)
```
# Pengujian Hipotesis
$H_0$ : Data tidak stasioner dalam rataan
$H_1$ : Data stasioner dalam rataan

**Interpretasi:**
Berdasarkan uji ADF tersebut, diperoleh *p-value* sebesar 0.4913, yang artinya lebih besar dari taraf nyata 5% sehingga tak tolak $H_0$ dan menunjukkan bahwa data tidak stasioner dalam rataan. Hal ini sesuai dengan hasil eksplorasi data menggunakan plot time series dan plot ACF.

### Plot Box-Cox

```{r}
index <- seq(1:80)
bc = boxcox(dt.latih.ts~index, lambda = seq(-16, 8, by = 0.1))

# Nilai Rounded Lambda
lambda <- bc$x[which.max(bc$y)]
lambda

# Selang Kepercayaan (Confidence Interval)
bc$x[bc$y > max(bc$y) - 1/2 * qchisq(.95,1)]
```
**Interpretasi:**
Gambar di atas menunjukkan nilai *rounded value* ($\lambda$) optimum sebesar **-5** dan pada selang kepercayaan 95% nilai memiliki batas bawah **-14.0** dan batas atas **3.8**. Selang tersebut memuat nilai satu, sehingga dapat dikatakan bahwa data bangkitan stasioner dalam ragam.

# Penanganan Ketidakstasioneran Data
```{r}
# Differencing
train.diff <- diff(dt.latih.ts, differences = 1) 
train.diff
plot.ts(train.diff, lty = 1, xlab = "Time", ylab = "Data", main = "Plot Difference")
```

# Cek Kestasioneran Data (Kembali)

### Plot ACF

```{r}
acf(train.diff, main = "ACF", lag.max = 20)
```

**Interpretasi:**
Berdasarkan plot ACF, dapat dilihat bahwa plot ACF pada data tersebut cenderung *tails off* dan membentuk gelombang sinus, menandakan bahwa data tersebut sudah stasioner dalam rataan.

### Uji ADF

```{r}
tseries::adf.test(train.diff)
```

**Interpretasi:**
Berdasarkan uji ADF kembali, diperoleh *p-value* sebesar 0.01, yang artinya lebih kecil dari taraf nyata 5% sehingga tolak $H_0$ dan menunjukkan bahwa data stasioner dalam rataan. Hal ini sesuai dengan hasil eksplorasi data menggunakan plot time series dan plot ACF.

# Identifikasi Model

### Plot ACF dan PACF

```{r}
par(mfrow = c(1,2))
acf(train.diff, main = "ACF", lag.max = 30)
pacf(train.diff, main = "PACF", lag.max = 30)
```

**Interpretasi:**
Berdasarkan plot tersebut, terlihat bahwa plot ACF cenderung **cuts off** pada lag ke 1, sehingga jika plot ACF dianggap **tails off**, maka model tentatifnya adalah ARIMA(0,1,1).

Berdasarkan plot tersebut, terlihat bahwa plot PACF cenderung **cuts off** pada lag ke 1, sehingga jika plot PACF dianggap **tails off**, maka model tentatifnya adalah ARIMA(1,1,0).

### Plot EACF

```{r}
eacf(train.diff)
```

**Interpretasi:**
Identifikasi model menggunakan plot EACF dilakukan dengan melihat ujung segitiga pada pola segitiga nol. Dalam hal ini model tentatif yang terbentuk adalah ARIMA(2,1,2), dan ARIMA (3,1,1). Sehingga model tentafifnya ialah ARIMA(0,1,1), ARIMA(1,1,0), ARIMA(2,1,2), dan ARIMA(3,1,1).

# Pendugaan Parameter

### ARIMA (0,1,1)

```{r}
model1 = Arima(train.diff, order = c(0,1,1), method = "ML")
summary(model1) # AIC = 128.74
lmtest::coeftest(model1) # Signifikan
```

### ARIMA (1,1,0)

```{r}
model2 = Arima(train.diff, order = c(1,1,0), method = "ML")
summary(model2) # AIC = 172.43
lmtest::coeftest(model2) # Signifikan
```

### ARIMA (2,1,2)

```{r}
model3 = Arima(train.diff, order = c(2,1,2), method = "ML")
summary(model3) # AIC = 113.54
lmtest::coeftest(model3) # ada yang tidak signifikan
```

### ARIMA (3,1,1)

```{r}
model4 = Arima(train.diff, order = c(3,1,1), method = "ML")
summary(model4) # AIC = 113
lmtest::coeftest(model4) # Signifikan
```
**Interpretasi:**
Penduga terbaik ialah yang memiliki nilai AIC terkecil dan parameter signifikan, yakni terdapat pada model tentatif ARIMA(3,1,1).

# Analisis Sisaan

### Eksplorasi 

```{r}
# Eksplorasi 
sisaan.da <- model1$residuals 
par(mfrow = c(2,2)) 
qqnorm(sisaan.da) 
qqline(sisaan.da, col = "blue", lwd = 2) 
plot(c(1:length(sisaan.da)), sisaan.da) 
acf(sisaan.da) 
pacf(sisaan.da) 
par(mfrow = c(1,1))
```

### Uji Formal

```{r}
#1 Sisaan Menyebar Normal 
ks.test(sisaan.da,"pnorm")
```

# Uji Hipotesis
$H_0$ : Sisaan menyebar normal
$H_1$ : Sisaan tidak menyebar normal

**Interpretasi:**
Berdasarkan KS Test tersebut, diperoleh *p-value* sebesar *0.00618* yang kurang dari taraf nyata 5% sehingga tolak $H_0$ dan menunjukkan bahwa sisaan tidak menyebar normal. Hal ini sesuai dengan hasil eksplorasi menggunakan plot kuantil-kuantil normal.

```{r}
#2 Uji Kebebasan Sisaan (Tidak Ada Autokorelasi) 
Box.test(sisaan.da, type = "Ljung")  
```

# Uji Hipotesis
$H_0$ : Sisaan saling bebas
$H_1$ : Sisaan tidak tidak saling bebas

**Interpretasi:**
Berdasarkan uji Ljung-Box tersebut, didapat *p-value* sebesar *0.06489* yang lebih besar dari taraf nyata 5% sehingga tak tolak $H_0$ dan menunjukkan bahwa sisaan saling bebas, sehingga tidak ada autokorelasi.

```{r}
#3 Sisaan Homogen (Homoskedastisitas) 
Box.test((sisaan.da)^2, type = "Ljung") 
```

# Uji Hipotesis
$H_0$ : Ragam sisaan homogen
$H_1$ : Ragam sisaan tidak homogen

**Interpretasi:**
Berdasarkan uji Ljung-Box tersebut. diperoleh *p-value* sebesar *0.735* yang lebih besar dari taraf nyata 5% sehingga tak tolak $H_0$ dan menunjukkan bahwa ragam sisaan homogen.

```{r}
#4 Nilai Tengah Sisaan = 0 
t.test(sisaan.da, mu = 0, conf.level = 0.95)  #tak tolak h0 > nilai tengah sisaan sama dengan 0
```

# Uji Hipotesis
$H_0$ : nilai tengah sisaan sama dengan 0
$H_1$ : nilai tengah sisaan tidak sama dengan 0

**Interpretasi:**
Berdasarkan uji-t tersebut, diperoleh *p-value* sebesar *0.4312* yang lebih besar dari taraf nyata 5% sehingga tak tolak $H_0$ dan menunjukkan bahwa nilai tengah sisaan sama dengan 0.

# Overfitting

### ARIMA(0,1,2)

```{r}
model5=Arima(train.diff, order = c(0,1,2), method = "ML")
summary(model5) # AIC = 117.97
lmtest::coeftest(model5) # Signifikan
```

**Interpretasi:**
Berdasarkan hasil overfitting yang terbaik (AIC terkecil dan signifikan), diperoleh tetap model pertama yakni ARIMA(3,1,1).

# Peramalan

```{r}
# Forecasting
ramal <- forecast::forecast(model1, h = 24) 
ramal

dataramal <- ramal$mean
plot(ramal)
```

```{r}
pt.1 <- dt.latih.ts[80] 
hasilforc.Diff <- dataramal
hasil <- diffinv(hasilforc.Diff, differences = 1) + pt.1
ts.plot(dt.latih.ts, hasil)
```

# Akurasi

```{r}
perbandingan <- matrix(data = c(head(dt.uji.ts, n = length(dt.uji)), hasil[-1]),
                     nrow = length(dt.uji), ncol = 2)
colnames(perbandingan) <- c("Aktual", "Hasil Forecast")
perbandingan
accuracy(hasil[-1], head(dt.uji.ts, n = length(dt.uji)))
```
