---
title: "MPDW 2"
author: "Butsainah Taqiah"
output: html_document
---

#pemanggilan packages
```{r}
library("graphics")
library("TTR")
library("TSA")
library("rio")
library(dplyr)
library(TTR)
library(forecast)
library(lmtest) 
library(orcutt) 
library(HoRM) 
library(readxl)
library(corrplot)
```

#input data
```{r}
data <- import("https://raw.githubusercontent.com/Taqiiiii/mpdw1/main/Pertemuan%202/data%20repsol.csv")
View(data)
str(data)
```

# Peubah yang digunakan
```{r}
high <- datasol$High
low <- datasol$low
close <- datasol$close
Volume <- datasol$volume
Open <- datasol$open
```

# Mengubah data menjadi data deret waktu
```{r}
high.ts <- ts(high)
low.ts <- ts(low)
close.ts <- ts(close)
open.ts <- ts(Open)
volume.ts <- ts(Volume)
```

#eksplorasi data
```{r}
# scatter plot Volume vs high
plot(Volume,high, pch = 20, col = "blue",
     main = "Scatter Plot Volume vs High",
     xlab = "High",
     ylab = "Volume")

# scatter plot Volume vs low
plot(Volume,low, pch = 20, col = "blue",
     main = "Scatter Plot Volume vs Low",
     xlab = "Low",
     ylab = "Volume")

# Cek Korelasi
matriks <- cor(datasol)
corrplot.mixed(matriks, upper = 'circle', lower = 'number', order = "original",
               tl.col="black", tl.pos = "lt",diag = 'l',
               number.digits=2, number.cex=1)

# Plot time series
## Volume
ts.plot(volume.ts, xlab="Time Period ", ylab="Volume", 
        main = "Time Series Plot")
points(close.ts)

## High
ts.plot(high.ts, xlab="Time Period ", ylab="High", 
        main = "Time Series Plot")
points(high.ts)

## Low
ts.plot(low.ts, xlab="Time Period ", ylab="Low", 
        main = "Time Series Plot")
points(low.ts)
```
# Pembuatan regresi time series
```{r}
#membuat model awal
model1 <- lm(Volume~high+low)
summary(model1)
```
Model yang dihasilkan adalah $$y_i=-36879268+ 17689840x1_t+-14516055x2_t$$ Berdasarkan ringkasan model dapat diketahui bahwa hasil uji F memiliki *p-value* \< $\alpha$ (5%). Artinya, minimal terdapat satu variabel yang berpengaruh nyata terhadap model. Hasil uji-t parsial parameter regresi, yaitu koefisien regresi juga menunjukkan hal yang sama, yaitu memiliki *p-value* \< $\alpha$ (5%) sehingga nyata dalam taraf 5%. Selanjutnya dapat dilihat juga nilai $R^2=0.08965$. Artinya, sebesar 8% keragaman nilai volume dapat dijelaskan oleh peubah high dan low. Namun, kita perlu melakukan uji terhadap sisaannya seperti berikut ini.

#plot asumsi
```{r}
#sisaan dan fitted value
sisaan1<- residuals(model1)
fitValue1<- predict(model1)
```

#Diagnostik dengan eksploratif
```{r}
par(mfrow = c(2,2))
qqnorm(sisaan1)
qqline(sisaan1, col = "steelblue", lwd = 2)
plot(fitValue1, sisaan1, col = "steelblue", pch = 20, xlab = "Sisaan", ylab = "Fitted Values", main = "Sisaan vs Fitted Values")
abline(a = 0, b = 0, lwd = 2)
hist(sisaan1, col = "steelblue")
plot(seq(1,149,1), sisaan1, col = "steelblue", pch = 20, xlab = "Sisaan", ylab = "Order", main = "Sisaan vs Order")
lines(seq(1,149,1), sisaan1, col = "red")
abline(a = 0, b = 0, lwd = 2)
```
Normal Q-Q Plot di atas menunjukkan bahwa sisaan cenderung tidak menyebar normal, dan histogram dari sisaan menunjukkan demikian. Selanjutnya, Plot Sisaan vs *Fitted Value* dan Plot Sisaan vs *Order* menunjukkan adanya pola pada sisaan. Untuk lebih lanjut akan digunakan uji formal melihat normalitas sisaan dan plot ACF dan PACF untuk melihat apakah ada autokorelasi atau tidak.

#uji formal normalitas
```{r}
#H0: sisaan mengikuti sebaran normal
#H1: sisaan tidak mengikuti sebaran normal
ks.test(sisaan1, "pnorm", mean=mean(sisaan1), sd=sd(sisaan1))
```
Berdasarkan uji formal Kolmogorov-Smirnov didapatkan nilai *p-value* \< $\alpha$ (5%). Artinya, belum cukup bukti untuk menyatakan sisaan berdistribusi normal. maka dari itu dilakukan transformasi.

## Transformasi karna data tidak normal (1/x dan 1/y)
```{r}
Volumetrans <- 1/(Volume)
hightrans <- 1/(high)
lowtrans <- 1/(low)
```

# Model transformasi
```{r}
modeltrans <- lm(Volumetrans~hightrans+lowtrans)
summary(modeltrans)
```
Model transforasi yang dihasilkan adalah $$y_i=-2.034e-07+ 2.630e-05x1_t+-2.119e-05x2_t$$ Berdasarkan ringkasan dapat diketahui bahwa hasil uji F memiliki *p-value* \< $\alpha$ (5%). Artinya, minimal terdapat satu variabel yang berpengaruh nyata terhadap model. Hasil uji-t parsial parameter regresi, yaitu koefisien regresi juga menunjukkan hal yang sama, yaitu memiliki *p-value* \< $\alpha$ (5%) sehingga nyata dalam taraf 5%. Selanjutnya dapat dilihat juga nilai $R^2=0.1272$. Artinya, sebesar 12% keragaman nilai volume dapat dijelaskan oleh peubah high dan low. Namun, kita perlu melakukan uji terhadap sisaannya seperti berikut ini.

#cek normalitas ulang
#sisaan dan fitted value
```{r}
sisaan1<- residuals(modeltrans)
fitValue1<- predict(modeltrans)
```

#Diagnostik dengan eksploratif
```{r}
par(mfrow = c(2,2))
qqnorm(sisaan1)
qqline(sisaan1, col = "steelblue", lwd = 2)
plot(fitValue1, sisaan1, col = "steelblue", pch = 20, xlab = "Sisaan", ylab = "Fitted Values", main = "Sisaan vs Fitted Values")
abline(a = 0, b = 0, lwd = 2)
hist(sisaan1, col = "steelblue")
plot(seq(1,149,1), sisaan1, col = "steelblue", pch = 20, xlab = "Sisaan", ylab = "Order", main = "Sisaan vs Order")
lines(seq(1,149,1), sisaan1, col = "red")
abline(a = 0, b = 0, lwd = 2)
```

# Uji Formal normalitas
```{r}
#H0: sisaan mengikuti sebaran normal
#H1: sisaan tidak mengikuti sebaran normal
ks.test(sisaan1, "pnorm", mean=mean(sisaan1), sd=sd(sisaan1))
```
Berdasarkan uji formal Kolmogorov-Smirnov didapatkan nilai *p-value* \> $\alpha$ (5%). Artinya, cukup bukti untuk menyatakan sisaan berdistribusi normal.

# ACF dan PACF identifikasi autokorelasi
```{r}
par(mfrow = c(1,2))
acf(sisaan1)
pacf(sisaan1)
```
Berdasarkan plot ACF dan PACF, terlihat terdapat data yang berada diluar rentang batas sehingga ada yang signifikan. Namun, untuk lebih memastikan akan dilakukan uji formal dengan uji Durbin Watson.

# Uji formal autokorelasi
```{r}
#H0: tidak ada autokorelasi
#H1: ada autokorelasi
dwtest(modeltrans)
```
Berdasarkan hasil DW Test, didapatkan nilai $DW = 1.7556$ dan *p-value* = $0.04563$. Dengan nilai *p-value* \< 0.05 dapat disimpulkan bahwa tolak H0, cukup bukti mengatakan adanya autokorelasi. Oleh karena itu, diperlukan penangan autokorelasi. Penanganan yang akan digunakan menggunakan dua metode, yaitu Cochrane-Orcutt dan Hildret-Lu.

# Penanganan Autokorelasi
## Metode Cochrane-Orcutt
```{r}
modelCO1<-cochrane.orcutt(modeltrans)
modelCO1
modelCO1$coefficients
```
Hasil keluaran model setelah dilakukan penanganan adalah sebagai berikut. $$y_i=-1.661095e-07+2.327162e-05x1_t+-1.872704e-05x2_t$$ Hasil juga menunjukkan bahwa nilai DW dan p-value meningkat menjadi $2.01277$ dan $4.984e-01$. dengan nilai *p-value* \> 0.05, artinya belum cukup bukti menyatakan bahwa sisaan terdapat autokorelasi pada taraf nyata 5%. Untuk nilai $ρ ̂$ optimum yang digunakan adalah $0.130229$. Nilai tersebut dapat diketahui dengan *syntax* berikut.

#rho optimum
```{r}
rho1<- modelCO1$rho
rho1
```

#Transformasi Manual
```{r}
volume.trans<- Volumetrans[-1]-Volumetrans[-103]*rho1
high.trans<- hightrans[-1]-hightrans[-03]*rho1
low.trans<- lowtrans[-1]-lowtrans[-103]*rho1
modelCOmanual1<- lm(volume.trans~high.trans+low.trans)
summary(modelCOmanual1)
```

#Mencari Penduga Koefisien Regresi setelah Transformasi ke Persamaan Awal
```{r}
b0bintang1 <- modelCOmanual1$coefficients[1]
b0.1<- b0bintang1/(1-rho1)
b1.1 <- modelCOmanual1$coefficients[2]
b2.1 <- modelCOmanual1$coefficients[3]
b0.1
b1.1
b2.1
```

# Metode Hildreth-Lu
```{r}
hildreth.lu.func<- function(r, model){
  x1 <- model.matrix(model)[,c(-1,-3)]
  x2 <- model.matrix(model)[,c(-1,-2)]
  y <- model.response(model.frame(model))
  n <- length(y)
  t <- 2:n
  y <- y[t]-r*y[t-1]
  x1 <- x1[t]-r*x1[t-1]
  x2 <- x2[t]-r*x2[t-1]
  
  return(lm(y~x1+x2))
}
```

#Pencariab rho yang meminimumkan SSE
```{r}
r1 <- c(seq(0.1,0.9, by= 0.1))
tab1 <- data.frame("rho" = r1, "SSE" = sapply(r1, function(i){deviance(hildreth.lu.func(i, modeltrans))}))
tab1
```
Pertama-tama akan dicari di mana kira-kira $ρ$ yang menghasilkan SSE minimum. Pada hasil di atas terlihat $ρ$ minimum ketika 0.1. Namun, hasil tersebut masih kurang teliti sehingga akan dicari kembali $ρ$ yang lebih optimum dengan ketelitian yang lebih. Jika sebelumnya jarak antar $ρ$ yang dicari adalah 0.1, kali ini jarak antar $ρ$ adalah 0.001 dan dilakukan pada selang 0.1 sampai dengan 0.4.

```{r}
rOpt1<- seq(0.1,0.4, by= 0.001)
tabOpt1 <- data.frame("rho" = rOpt1, "SSE" = sapply(rOpt1, function(i){deviance(hildreth.lu.func(i, modeltrans))}))
head(tabOpt1[order(tabOpt1$SSE),])

#Grafik SSE optimum
par(mfrow = c(1,1))
plot(tab1$SSE ~ tab1$rho , type = "l", xlab = "Rho", ylab = "SSE")
abline(v = tabOpt1[tabOpt1$SSE==min(tabOpt1$SSE),"rho"], lty = 2, col="red",lwd=2)
text(x=0.130, y=5.708322e-13		, labels = "rho=0.174", cex = 0.8)
```

Perhitungan yang dilakukan aplikasi `R` menunjukkan bahwa nilai $ρ$ optimum, yaitu saat SSE terkecil terdapat pada nilai $ρ=0.130$. Hal tersebut juga ditunjukkan pada plot. Selanjutnya, model dapat didapatkan dengan mengevaluasi nilai $ρ$ ke dalam fungsi `hildreth.lu.func`, serta dilanjutkan dengan pengujian autokorelasi dengan uji Durbin-Watson. Namun, setelah pengecekan tersebut tidak lupa koefisien regresi tersebut digunakan untuk transformasi balik. Persamaan hasil transformasi itulah yang menjadi persamaan sesungguhnya.

```{r}
#Model terbaik
modelHL1 <- hildreth.lu.func(0.130, modeltrans)
summary(modelHL1)

#Transformasi Balik
cat("y = ", coef(modelHL1)[1]/(1-0.130), "+", coef(modelHL1)[2],"x1","+", coef(modelHL1)[3],"x2", sep = "")
```
Setelah dilakukan tranformasi balik, didapatkan model dengan metode Hildreth-Lu sebagai berikut. $$y_i=-1.66157e-07+ 2.327669e-05x1_t+-1.873135e-05x2_t$$

#Deteksi autokorelasi
```{r}
dwtest(modelHL1)
```
Hasil uji Durbin-Watson juga menunjukkan bahwa *p-value* sebesar $0.4973$, di mana *p-value* \> $\alpha=5%$. Artinya tak tolak $H_0$ atau belum cukup bukti menyatakan bahwa ada autokorelasi dalam data nilai volume dengan metode Hildreth-Lu pada taraf nyata 5%.

# Perbandingan keakuratan
```{r}
sseModelawal1 <- anova(modeltrans)$`Sum Sq`[c(-1,-2)]
sseModelCO1 <- anova(modelCOmanual1)$`Sum Sq`[c(-1,-2)]
sseModelHL1 <- anova(modelHL1)$`Sum Sq`[c(-1,-2)]
mseModelawal1 <- sseModelawal1/length(Volumetrans)
mseModelCO1 <- sseModelCO1/length(Volumetrans)
mseModelHL1 <- sseModelHL1/length(Volumetrans)
akurasi1 <- matrix(c(sseModelawal1,sseModelCO1,sseModelHL1,
                    mseModelawal1,mseModelCO1,mseModelHL1),nrow=2,ncol=3,byrow = T)
colnames(akurasi1) <- c("Model Awal", "Model Cochrane-Orcutt", "Model Hildreth-Lu")
row.names(akurasi1) <- c("SSE","MSE")
akurasi1
```
# Simpulan
Autokorelasi yang terdapat pada data Volume terjadi akibat adanya korelasi di antara unsur penyusunnya. Adanya autokorelasi menyebabkan model regresi kurang baik karena akan meingkatkan galatnya. Autokorelasi dapat dideteksi secara eksploratif melalui plot sisaan, ACF, dan PACF, serta dengan uji formal Durbin-Watson. Namun, autokorelasi tersebut dapat ditangani dengan metode Cochrane-Orcutt dan Hildreth-Lu.